臺北高等行政法院判決
　　　　　　　　　　　　　　　　　　 92年度訴字第3836號
　　　　　　　　　　　　　　　.
原　　　告　春煇建設股份有限公司
代　表　人　甲○○
訴訟代理人　乙○○
被　　　告　財政部臺北市國稅局
代　表　人　張盛和（局長）
訴訟代理人　丙○○
上列當事人間因營利事業所得稅事件，原告不服財政部中華民國
92年6月23日台財訴字第0920030186號訴願決定，提起行政訴訟
。本院判決如下：
    主  文
原告之訴駁回。
訴訟費用由原告負擔。
    事  實
壹、事實概要：
  一原告辦理民國（下同）88年度營利事業所得稅結算申報，原
    列報全年所得額新台幣（下同）22,488,848元。其中：
    (一)利息收入金額為6,704,411元。
    (二)利息支出金額為19,624,519元。
  二被告機關查核時，則為以下之核定，並變更核定全年所得額
    為41,219,034元。
    (一)利息收入部分：
      以其應收票據111,531,541元為東光公司積欠原告之借款
      ，依營利事業所得稅查核準則第36條之1規定計算利息收
      入8,086,037元，減除原告已依6%設算收入6,691,892元，
      計調增利息收入1,394,145元，核定利息收入為8,098,556
      元。
    (二)利息支出部分：
      被告以其中本金已清償而利息未清償前，再以該部分應付
      利息設算利息17,151,662元，不符民法第233條第2項規定
      ，否准認列，核定利息支出為2,472,857元。
  三又原告原列報87年度未分配盈餘為虧損55,694,672元，被告
    初查以87年度核定課稅所得額為35,479,913元，減除當年度
    應納之營利事業所得稅8,859,978元及其他經財政部核准之
    項目7,974,505元後，乃核定未分配盈餘為18,645,430元。
  四原告不服上開二個核定處分（88年度之本稅核定處分及87年
    度之未分配盈餘核定處分）而均申請復查，復查結果未獲變
    更，原告向財政部提起訴願，訴願結果如下：
    (一)利息收入部分准予核減1,394,145元（即回復到原來之申
      報額）。
    (二)利息支出部分維持原核定（亦即訴願遭駁回）。
    (三)87年度未分配盈餘金額部分維持原核定（亦即訴願遭駁回
      ）。
  五原告乃就「利息支出」及「未分配盈餘」部分，提起本件行
    政訴訟。
貳、兩造聲明：
  一原告聲明：
    求為判決撤銷原處分、復查決定及訴願決定。
  二被告聲明：
    求為判決駁回原告之訴。
參、兩造之爭點：
  一原告主張之理由：
    (一)利息支出部分：
      按利息支出部分，原告列報19,624,519元，係依「權責發
      生制」之精神處理，與法相符，並無不當。茲說明如下：
      1.有關被告機關核定剔列之17,151,662元利息支出部分：
        (1)查17,151,662元，乃原告與股東議定就協議書本金已
          清償而利息未清償之部分，按5%核計之應付利息。蓋
          因原告於70年間興建春暉新世界大樓，因公司資本不
          足，乃央請股東墊款予公司，然適逢經濟不景氣，租
          售不易，致原告多年來仍無力償還股東之墊款；嗣經
          墊款股東要求全盤解決，乃於「83年初」始與墊款股
          東針對墊款達成協議，並簽訂協議書。協議內容載明
          ：本金部分以房屋抵償，同時為補償墊款股東之多年
          損失，並給付向前追溯5年（78年至82年），按年息
          20%計算之利息。
        (2)承前，協議書創設股東取得向前追溯5年之利息請求
          權，惟此項請求權業因『和解』創設之故，其法律關
          係已脫離利息本質且與本金債權分離，而獨立為新的
          債權；雖名為利息，已與民法第233條第2項規定之利
          息迥然不同，顯無適用該法條之餘地，亦無不能再計
          息之限制。
        (3)況上述民法規定係為保護債務人而設，並無法律上之
          強制力；若債權人與債務人之間，為維繫長期合作之
          和諧關係，本諸契約自由之原則，雙方協議就未償利
          息部份給付利息，亦非法律所得加以排斥。
        (4)綜上原告列報17,151,662元之利息支出，並無不當。
      2.依稅捐稽徵法第48條之1規定，自動補報、補繳漏稅之
        免除處罰與按日加計利息規範可循。公司漏報收入於調
        查前併入次年度收入申報繳納者可加息免罰，復有財政
        部83年3月7日台財稅第830050221號函釋可稽；從而，
        該筆利息之支出，原告既已依稅法規定，確定逾2年無
        實際支出之事實，於申報90年度營利事業所得稅時，將
        該筆支出已自動轉列收入以調節損益申報完稅在案；退
        萬步而言，縱被告以前開利息支出違反民法第233條第2
        項規定，對於利息無須支付遲延利息為由否准原告認列
        該筆支出；然依財政部前函及「舉重明輕」法理，本案
        應予適用稅捐稽徵法第48條之1規定加計利息免罰。
      3.承前，被告課以原告繳納稅款，依上開法規及函釋意旨
        ，原告既已於90年度將該筆支出自動轉列收入申報完稅
        ；則被告自應將本年度營利事業所得稅案與90年度營利
        所業所得稅案合併考量；即本案至多以加計利息（88年
        至90年）為據。同理言之，原告於86年度以同一事實緣
        由列報利息支出，被告亦以違反民法第233條第2項之規
        定否准原告認列該筆利息支出；然原告已依法於本年度
        （即88年度）自動轉列其他收入申報完稅；則被告自應
        將86年度營利事業所得稅與本年度營利事業所得稅合併
        考量；即抑或被告應自動『追減』本年度之『其他收入
        』（因86年度利息支出逾2年未支付自動轉列收入部分
        ），即同步追減當年度『課稅所得額』方為適法。否則
        ，即有一稅二課，重複課稅之虞。
    (二)87年度未分配盈餘加徵10%營利事業所得稅部分：
      1.查稅捐稽徵法第34條明定，對重大欠稅或逃漏稅捐案件
        經「確定」後，得公告相關資料，對於所稱「確定」亦
        有明文規定，又同法第38條亦規定各項稅捐應於完成行
        政救濟程序終結決定或判決後，再行辦理應退、應補稅
        款。且按稅捐稽徵法第1條規定：「稅捐之稽徵，依本
        法之規定；本法未規定者，依其他有關法律之規定。」
        是則，營利事業所得稅之徵納，應以適用稅捐稽徵法之
        規定為前提。又稅捐稽徵法第39條規定：「納稅義務人
        應納稅捐，於繳納期間屆滿30日後仍未繳納者，由稅捐
        稽徵機關移送法院強制執行，但納稅義務人已依第35條
        規定申請復查者，暫緩移送法院強制執行。」是故，凡
        納稅義務人對復查決定之應納稅額繳納半數，並依法提
        起訴願者，均予暫緩強制執行。揆其立法原意，無非考
        慮在應納稅額尚未確定之前，遂予強制執行，難免出現
        執行之後，有不能回復損害之弊。
      2.據此，公司組織未分配盈餘之形成，應係已「確定盈餘
        」；如有營利事業所得稅案件，尚在進行行政救濟程序
        ，顯示納稅義務「尚未確定」；就未確定金額均不應併
        入未分配盈餘累積數內，以符合稅捐稽徵法第39條之立
        法精神。惟，被告無視法律所賦予之救濟途徑，竟認定
        自其核定後，即已形成確定盈餘，似有未合，且與稅法
        保障人民權益之意旨相悖。
      3.日前收悉被告機關87年度營利事業所得稅結算申報核定
        通知書，並對其核定內容諸有疑義，已依法提起救濟程
        序，故該年度盈餘並『未』確定。倘依所得稅法第66條
        之9規定：有關未分配盈餘之計算，如於申報時尚未經
        稽徵機關核定者，得以申報數計算之，其後經核定調整
        時，稽徵機關應依同法第100條規定辦理。換言之，被
        告機關認原告申報數額有疑義時，得依法核定調整；然
        納稅義務人對該核定稅額有爭議時，亦得依法提起復查
        、訴願或行政訴訟以為救濟途徑，稅捐稽徵機關並應就
        行政救濟確定數額，以為退稅或補稅之基準；此為所得
        稅法第100條第1項、第3項及第5項所明定。易言之，公
        司組織未分配盈餘計算基準─當年度之營利事業所得稅
        ，於納稅義務人對稽徵機關所核定之稅額不服而提起救
        濟程序確定前，足證納稅義務「尚未確定」，就未確定
        金額均不應併入未分配盈餘累積數內，此為稅法保障人
        民權益之具體表現。至被告所認「已確定」，應係指納
        稅義務人對於其所核定之計算基準─當年度之營利事業
        所得稅及未分配盈餘計算無異議，當應按稽徵機關所核
        定之數額調整之。亦即，被告未視本件核定基準係屬「
        尚未確定」，遽以原告未服之當年度之營利事業所得稅
        核定額為基礎，核定未分配盈餘之計算數額，已有違依
        法行政原則。
  二被告主張之理由：
    (一)利息支出部分：
      1.按「利息或其他報償，應於契約所訂期限支付之，未定
        期限者，應於借貸關係終止時支付之。但其借貸期限逾
        1年者，應於每年終支付之。」、「對於利息，無須支
        付遲延利息。」分別為民法第477條暨第233條第2項所
        明定。次按「凡應歸屬本年度之費用或損失，除會計基
        礎採用現金收付制者外，應於年度決算時，就估列數字
        以『應付費用』科目列帳，但年度決算時，因特殊情形
        無法確知之費用或損失，得於確知之年度以過期帳費用
        或損失處理。」為營利事業所得稅查核準則（下稱查核
        準則）第64條所明定。
      2.原告本期列報利息支出19,624,519元，被告原核定以其
        中本金已清償而利息未清償前，再以該部分應付利息按
        年利率5%設算利息17,151,662元，不符民法第233條第2
        項規定，否准認列，核定利息支出為2,472,857元。
      3.原告主張略以：
        (1)因原告於70年間興建春暉新世界大樓，惟公司資力不
          足，乃央請股東墊款予公司，然適逢經濟不景氣，租
          售不易，致原告多年來仍無力償還股東之墊款，嗣經
          墊款股東要求全盤解決，於83年初與墊款股東針對墊
          款達成協議，並簽訂協議書，協議內容載明：本金部
          分以房屋抵償，同時為補償墊款股東之多年損失，並
          給付向前追溯5年（78至82年），按年息20%計算之利
          息，前開追補之利息，共計344,151,459元。而17,15
          1,662元乃原告與股東議定就前開協議書本金已清償
          而利息未清償之部分，其應付利息餘額按5%核計之應
          付利息。
        (2)協議書創設股東取得向前追溯5年之利息請求權，此
          項請求權業因和解創設之故，其法律關係已脫離利息
          本質，且與本金債權分離，而獨立為新的債權，雖名
          為利息，已與民法第233條第2項規定之利息迥然不同
          ，顯無適用該法條之餘地，故亦無不能再計息之限制
          。
        (3)上述民法規定係為保護債務人而設，並無法律上之強
          制力，若債權人與債務人之間，本諸契約自由之原則
          ，雙方協議就未償利息部分給付利息，亦非法律所得
          強力排斥，原告所列報之利息支出，並無不當。
        (4)原告已將86年度利息支出逾2年未支付自動轉列88年
          度其他收入，或請被告將本年度營利事業所得稅案與
          90年度營利事業所得稅案合併考量，或被告應自動追
          減本年度之「其他收入」，方為適法云云。
      4.本件經核原告依83年1月12日與股東協議書第1條：「..
        . 雙方同意自簽訂本協議書之日向前追溯5年，按年息2
        0% 計算，給付全部利息與乙方... 」，惟原告原預訂
        85年2月31日清償，截至87年3月24日止，已逾2年仍未
        償還，又參據民法第477條規定其借貸期限逾1年，其利
        息應於每年終支付之。至原告與股東議定，就本金已清
        償而利息未清償，該部分應付利息餘額按5%年息核計利
        息17,151,662元部分，參照民法第233條第2項規定，對
        於利息，無須支付遲延利息，是系爭未清償利息再核計
        利息，被告原核定否准認列，並無不合。
      5.再者，本件「其他收入」部分，原告於本系爭年度所提
        復查、訴願階段，均未就此項核定表示不服，並同時依
        稅捐稽徵法第35條規定循行政救濟程序辦理，及至92年
        8月21日始向鈞院所提行政訴訟狀中提起，參照行政訴
        訟法第5條第1項：「人民因中央或地方機關對其依法申
        請之案件，於法令所定期間內應作為而不作為，認為其
        權利或法律上利益受損害者，經依訴願程序後，得向高
        等行政法院提起請求該機關應為行政處分或應為特定內
        容之行政處分之訴訟。」規定，原告對「其他收入」部
        分既然未依行政訴訟法所定之前置訴願程序之法定要件
        提起，自不得再於行政訴訟時有所爭訟而橫生枝節，使
        行政訴訟事件之爭訟事項，流於不確定狀態，為恐原告
        濫用訴訟程序，徒增訟累，有關「其他收入」部分，基
        於程序不合，實體不究之法則，請鈞院裁決不予受理，
        併予陳明。
      6.第查，本件系爭股東墊款利息支出，均係延續原告83年
        度之帳務處理而來，相同案情之事由，前案經原告循序
        提起復查、訴願均遭駁回，提起行政訴訟，業經前行政
        法院89年度判字第1874號判決原告之訴駁回，及鈞院90
        年度訴字第1578號判決駁回原告之訴在案，併請參酌。
    (二)未分配盈餘部分：
      1.按「自87年度起，營利事業當年度之盈餘未作分配者，
        應就該未分配盈餘加徵10%營利事業所得稅，不適用第7
        6條之1規定。前項所稱未分配盈餘，係指經稽徵機關核
        定之課稅所得額，加計同年度依本法或其他法律規定減
        免所得稅之所得額、不計入所得課稅之所得額、已依第
        39條規定扣除虧損及減除左列各款後之餘額：一、當年
        度應納之營利事業所得稅。二、彌補以往年度之虧損。
        三、已由當年度盈餘分配之股利淨額或盈餘淨額。四、
        已依公司法或其他法律規定由當年度盈餘提列之法定盈
        餘公積，或已依合作社法規定提列之公積金及公益金。
        五、依本國與外國所訂之條約，或依本國與外國或國際
        機構就經濟援助或貸款協議所訂之契約中，規定應提列
        之償債基金準備，或對於分配盈餘有限制者，其已由當
        年度盈餘提列或限制部分。六、已依公司或合作社章程
        規定由當年度盈餘給付之董、理、監事職工紅利或酬勞
        金。七、依證券交易法第41條之規定，由主管機關命令
        自當年度盈餘已提列之特別盈餘公積。八、處分固定資
        產之溢價收入作為資本公積者。九、當年度損益計算項
        目，因超越規定之列支標準，未准列支，具有合法憑證
        及能提出正當理由者。十、其他經財政部核准之項目。
        」為所得稅法第66條之9第1項、第2項所明定。
      2.本案原告原列報87年度未分配盈餘為虧損55,694,672元
        ，被告原查以87年度核定課稅所得額為35,479,913元，
        減除當年度應納之營利事業所得稅8,859,978元及其他
        經財政部核准之項目7,974,505元後，乃核定原告87年
        度未分配盈餘為18,645,430元。
      3.原告主張，依稅捐稽徵法第38條規定，各項稅捐應於完
        成行政救濟程序終結決定或判決後，再行辦理應退、應
        補稅款，原告87年度營利事業所得稅已依法提起行政救
        濟，從而該年度盈餘尚未確定，按公司組織未分配盈餘
        之形成，即係已「確定盈餘」，如有營利事業所得稅案
        件尚在進行行政救濟程序，揭示納稅義務人之納稅義務
        「尚未確定」，未確定金額均不應計入未分配盈餘累積
        數內，被告遽以未確定之當年度營利事業所得稅核定額
        為基礎，核定未分配盈餘之計算數額，有違依法行政原
        則云云。
      4.經查本件87年度未分配盈餘之計算，核與前揭所得稅法
        第66條之9第1項、第2項之規定，並無不符，至原告訴
        稱其87年度營利事業所得稅刻正在行政救濟中，尚未確
        定乙節，原告應俟行政救濟確定，所得額若有變更，再
        循更正程序辦理更正，被告原核定尚無不合。
      5.第查所得稅法第66條之9第2項規定：「前項所稱未分配
        盈餘，係指經稽徵機關核定之課稅所得額，加計...」
        ，其所謂「經稽徵機關核定之課稅所得額」，並不以經
        核課確定之所得額為限，此觀同條第3項「第2項未分配
        盈餘之計算，如於申報時尚未經稽徵機關核定者，得以
        申報數計算之。其後經核定調整時，稽徵機關應依第10
        0條規定辦理」益明。是原告主張其87年度營利事業所
        得稅刻正在行政救濟中，尚未確定，不應併入未分配盈
        餘累積數內乙節，顯係原告對法令之誤解，所訴不足採
        。
    理  由
壹、兩造爭執之要點：
  一針對原告88年度營利事業所得額及87年度之稅後未分配盈餘
    數額之核定，二造發生以下之爭議：
    (一)利息支出部分：
      1.原告之申報數為19,624,519元。
      2.而被告機關之核定數則為2,472,857元，扣除其中之17,
        151,662元。因為此等利息支出乃是對另外一筆利息支
        出再加計利息，違反民法之規定。
      3.對此原告主張：
        (1)利上加利，只要當事人有約定即應承認。
        (2)另外86年間原告亦申報同樣原因事實及數額利息支出
          ，並在本年度以「負債未實際支出」而自動轉列「其
          他收入」，但86年度之上開負債費用同遭被告機關剔
          除，則被告機關亦應在本年度將上開「其他收入」扣
          除，如此一加一減結果，應維持原申報金額，如此方
          能避免一稅二課。
    (二)87年度未分配盈餘金額部分：
      1.原告原列報金額為虧損55,694,672元。
      2.被告則核定為18,645,430元。
      3.原告不服上開核定，主張87年度之課稅所得核定有誤，
        以致未分配盈餘金額之核定亦有錯誤，應等到87年度本
        稅部分核課確定，再計算其稅後未分配盈餘。
  二是以本案有待本院判斷者為「利息支出」與「87年度未分配
    盈餘金額」二項爭議而已。
貳、本院之判斷：
  一利息支出之爭議部分：
    (一)按這個爭議如果在原告已實際支付此等「利上加利」之利
      息支出17,151,662元時，可能還有討論「債務人就利息債
      務已實際支出遲延利息，此時受領遲延利息之債權人，依
      民法第233條第2項之規定，是否可以主張因當事人之特約
      而終局保有上開遲延利息之法律上權利，進而影響到債務
      人此等利息支出是否應如實承認」等課題之實益。
    (二)但如果債務人根本沒有實際支出此等利息予債權人，即使
      當事人有此約定，一旦債權人請求給付時，債務人即可依
      民法第233條第2項之規定拒絕給付，因此這筆利息債務對
      債務人而言，因為在民事法上根本不成立，就不符合權責
      發生制底下「費用已實際發生」之定義，其不得認列費用
      乃屬自明之理，原告此等主張顯屬無據。
    (三)至於原告所言，同樣原因事實及金額之86年度「債務」已
      在本年度回沖為「實現之收入」一節，由於現行稅捐爭訟
      案件採取「爭點主義」，故此項爭點應非本院所能審酌者
      。另外上開原告86年度課稅所得額之核定，原告本身亦曾
      提起行政爭訟，原告必須等待該案確定之後，再行依法申
      請退稅，而不能在本案中一併爭執。故原告以上之主張並
      不影響本案此部分爭點之判決結果。
  二原告87年度未分配盈餘金額之爭議部分：
    (一)原告對此爭點之具體主張，並非在實體法層面，而在程序
      法層面，強調因為87年度及以前年度之課稅所得額尚未確
      定，所以未分配盈餘也無從計算。
    (二)但查原告所言：「課稅所得核課未確定，未分配盈餘之核
      定即應暫緩」一節，並無實體法之依據（實則被告機關已
      言明；如果本稅核課事後因行政救濟而有變更，原告可以
      另行申請重行計算未分配盈餘之數額）。
  三最後，本院必須在此附帶說明本案各項爭點之特定法理背景
    ，以便更深入說明原告主張不可採之理由。實則個人綜合所
    得稅原則上所採取之「現金收付制」，其最大之缺點即是有
    操縱所得實現時點之弊端，純粹是基於對「經濟稽徵原則」
    之強調而為之立法抉擇。反面言之，營利事業所得稅之所以
    原則上採取「權責發生制」，則是為了忠實實現「量能課稅
    原則」之理想。但原告多個年度之利息支出認列方式，實際
    上卻是以「權責發生制」之名行「操縱所得實現時點」之實
    ，其對權責發生制之詮釋論之實質，是扭曲的、錯誤的。而
    且這樣的作法也因此逐年影響其未分配盈餘之計算，不僅增
    加訟累，浪費國家之稽徵成本，並造成原告事後單獨申請退
    稅之諸多作業成本。原告實應檢討此等操縱損益作法之妥適
    性。
參、綜上所述，被告機關對原告87年度稅後未分配盈餘數額及88
    年度營利事業所得額之核定處分，均屬合法有據，原告訴請
    撤銷原行政處分及訴願決定，顯屬無據，應予駁回。
據上論結，本件原告之訴為無理由，爰依行政訴訟法第98條第3
項前段，判決如主文。
中　　華　　民　　國　　94　　年　  10　　月　 13  　 日
                        第五庭審判長  法  官  張瓊文
                                      法  官  黃清光
                                      法  官  帥嘉寶
上為正本係照原本作成。
如不服本判決，應於送達後20日內，向本院提出上訴狀並表明上
訴理由，如於本判決宣示後送達前提起上訴者，應於判決送達後
20日內補提上訴理由書（須按他造人數附繕本）。
中　　華　　民　　國　　94　　年　  10　　月　 13  　 日
                                      書記官  蘇亞珍
